臺灣橋頭地方法院民事判決
111年度訴字第60號
原      告  吳東裕  
訴訟代理人  張鈐洋律師
            盧凱軍律師
            陳俊嘉律師
被      告  陳麗珠  

上列當事人間請求履行協議等事件，本院於民國111年5月11日言
詞辯論終結，判決如下：
    主  文
一、被告應將坐落高雄市○○區○○段○○段000地號土地（應有部分1
    4/2000）及其上同段000建號建物（應有部分1/2）移轉登記
    予原告。
二、原告其餘之訴駁回。
三、訴訟費用由被告負擔二分之一，餘由原告負擔。
四、原告假執行之聲請駁回。
    事實及理由
一、原告主張：
　㈠兩造於民國81年6月15日結婚，於99年9月24日兩願離婚。兩
    造婚後由原告購買坐落高雄市○○區○○段○○段000地號土地（
    權利範圍28/2000，下稱系爭土地）及其上同段000建號建物
    （門牌號碼高雄市○○區○○路000巷00弄0號1、2樓，其後因門
    牌整編變更為高雄市○○區○○路000號，下稱系爭房屋，與系
    爭土地合稱系爭房地），於95年6月27日以買賣為原因，登
    記為兩造共有，系爭土地應有部分各14/2000、系爭房屋應
    有部分各1/2，並由原告繳納房屋貸款迄今。
  ㈡兩造於99年9月24日書立兩願離婚協議書（下稱系爭協議），
    系爭協議第5條約定原告同意於離婚後將系爭房地提供予被
    告作為經營美髮院使用，期限為自離婚生效日起10年6月（
    即110年3月23日），期限屆至後，被告同意將其名下系爭房
    地應有部分（下稱系爭應有部分）移轉登記予原告。惟被告
    迄未履行系爭協議辦理移轉登記，爰依系爭協議第5條約定
    ，請求被告將系爭應有部分移轉登記予原告。
  ㈢又兩造於95年6月27日成立借名登記契約，由原告出資購買系
    爭房地，並將系爭應有部分借名登記於被告名下（下稱系爭
    借名登記契約），嗣兩造於系爭協議第5條約定系爭借名登
    記契約於110年3月23日終止，被告即屬無權占有系爭房地，
    爰基於系爭房屋全部所有權，依民法第767條第1項前段、中
    段規定，請求被告將系爭房屋遷讓返還原告。並依民法第17
    9條規定，請求被告給付按系爭房地申報總價年息10%計算，
    自110年3月24日起至110年9月30日止相當於租金之不當得利
    新臺幣（下同）1萬8,223元，及自110年10月1日起至返還系
    爭房地之日止，按月給付相當於租金之不當得利2,902元等
    語。並聲明：㈠被告應將系爭應有部分移轉登記予原告。㈡被
    告應將系爭房屋騰空遷讓返還原告。㈢被告應給付原告1萬8,
    223元，及自起訴狀繕本送達翌日起至清償日止，按年息5%
    計算之利息，及自110年10月1日起至遷讓返還系爭房屋之日
    止，按月給付原告2,902元。
二、被告則以：系爭協議第5條附有原告應給付兩造所生2名未成
    年子女之一切生活、扶養費用至成年之條件（下稱系爭條件
    ），原告卻拒絕支付子女扶養費，因此我毋庸將系爭應有部
    分移轉登記予原告，且我自109年10月31日起即搬離系爭房
    地另行賃居，未再占有使用系爭房地等語，資為抗辯。並聲
    明：㈠原告之訴及假執行之聲請均駁回。㈡願供擔保，請准宣
    告免為假執行。
三、兩造不爭執之事項：
  ㈠兩造於81年6月15日結婚，於99年9月24日兩願離婚，並於同
    日書立系爭協議。
  ㈡系爭房地於95年6月27日以買賣為原因，登記為兩造共有，系
    爭土地應有部分各14/2000、系爭房屋應有部分各1/2。
  ㈢系爭協議第5 條約定：坐落高雄市○○區○○路000巷00弄0號公
    寓1樓與2樓為雙方共有，男方（即原告，下同）同意離婚生
    效後繼續給女方（即被告，下同）作為經營美髮院使用，期
    限為離婚生效日起至10年6個月止。使用期滿後，女方同意
    無條件將房地2分之1之所有權過戶給男方。期限內（10年6
    個月）之房地貸款，由男方負責繳納清償。雙方絕無異議。
  ㈣依前項約定，被告使用系爭房地之期限業於110 年3 月23日
    屆至（自99年9 月24日起算10年6 個月）。被告現尚未將系
    爭應有部分移轉登記予原告。
  ㈤系爭房屋課稅現值為14萬4,500元，系爭土地110年3月迄今
    之申報地價為8,746元/㎡。（審訴卷第77、85頁）
  ㈥起訴狀繕本於110年10月21日送達被告。(審訴卷第71頁)　
四、本件之爭點：
  ㈠原告依系爭協議第5 條約定，請求被告將系爭應有部分移轉
    登記予原告，有無理由？
  ㈡原告依民法第767 條第1 項前段、中段規定，請求被告將系
    爭房屋遷讓返還原告，並依民法第179 條規定，請求被告給
    付相當於租金之不當得利，有無理由？
五、本院之判斷：
  ㈠原告依系爭協議第5 條約定，請求被告將系爭應有部分移轉
    登記予原告，有無理由？
　　⒈依兩造不爭執事項㈠至㈣所載，兩造業以系爭協議第5條明確
      約定，被告應於約定之期間即110年3月23日屆至後，將系
      爭應有部分移轉登記予原告，惟被告迄未履行，原告依系
      爭協議第5條約定，請求被告將系爭應有部分移轉登記予
      原告，即屬有據。
　　⒉被告雖辯稱系爭協議第5條附有系爭條件，因原告不履行系
      爭條件，其無庸移轉登記系爭應有部分予原告云云。惟按
      當事人主張有利於己之事實者，就其事實有舉證之責任，
      民事訴訟法第277 條前段定有明文，被告主張之上開事實
      ，為原告所否認，應由被告就有利於己事實，負舉證之責
      任。觀諸系爭協議第4條雖約定兩造所生未成年子女權利
      義務之行使、負擔由原告任之，及由原告扶養長大成人等
      語，然系爭協議第5條並無隻字片語提及如原告不履行系
      爭協議第4條所定義務，被告即無庸履行移轉系爭應有部
      分之義務，被告又未舉出其他證據，證明系爭協議第5條
      確附有系爭條件，其前揭所辯，自非足取。
  ㈡原告依民法第767 條第1 項前段、中段規定，請求被告將系
    爭房屋遷讓返還原告，並依民法第179 條規定，請求被告給
    付相當於租金之不當得利，有無理由？
　　⒈按民法第767條第1項規定，所有人對於無權占有或侵奪其
      所有物者，得請求返還之。而占有乃對於物有事實上管領
      力之一種狀態，依一般社會觀念，足認占有人對一定之物
      於其實力下有確定、繼續支配的客觀關係者，即有事實上
      管領力。有無事實上管領力，應於具體個案中，依一般社
      會觀念，視一定之物是否已具有屬於其人實力支配下之客
      觀關係決定之（最高法院109年度台上字第2760號、110年
      度台上字第2156號判決意旨參照）。
　　⒉原告主張被告自110年3月24日起迄今，仍占有使用系爭房
      屋乙情，為被告所否認，應由原告就有利於己事實，負舉
      證之責任。經查：
　　　⑴依被告提出原告所不爭執之租賃契約書及訴外人李○○手
        寫字條所載，被告自109年10月15日起向李○○承租門牌
        號碼高雄市○○區○○路00號房屋，並按月支付租金1萬2,0
        00元（見本院卷第81頁至第87頁、第99頁、第102頁）
        ，足見被告所辯其自109年10月31日起遷出系爭房屋，
        嗣後未再占有使用系爭房屋乙節，並非無稽。
　　　⑵雖原告提出系爭房屋照片4張（見審訴卷第43頁至第46頁
        ），主張被告人雖不在系爭房屋內，仍以其物品占有使
        用系爭房屋云云。然觀諸上開照片，係被告所有懸掛於
        室外之美髮招牌，及懸掛於室內牆壁上之燙髮用烘罩各
        1個（見審訴卷第43、45頁），均非體積甚大難以拆卸
        移動之物品，而系爭房屋為二層樓之透天厝，依一般社
        會觀念，不足認被告以上開物品對系爭房屋有實力支配
        關係，而具有事實上管領力，況被告已於本院陳稱同意
        放棄上開物品之所有權，任由原告處理等語（見本院卷
        第55頁），自難僅憑被告遷出系爭房屋後留有上開物品
        ，遽認被告仍占有使用系爭房屋。另原告所拍攝系爭房
        屋內放置之桌子、櫃子（見審訴卷第44、46頁），被告
        否認為其所有之物品，並辯稱係兩造婚姻關係存續中共
        同使用之家具等語，原告復未舉出其他證據，證明上開
        家具確為被告所有，其主張被告以上開家具無權占有系
        爭房屋云云，洵非可取。
　　　⑶從而，依原告所舉證據，不足以使本院形成被告自110年
        3月24日起迄今占有使用系爭房屋之心證，原告依民法
        第767 條第1 項前段、中段規定，請求被告將系爭房屋
        遷讓返還原告，並依民法第179 條規定，請求被告給付
        相當於租金之不當得利，應屬無據。
六、綜上所述，原告依系爭協議第5條約定，請求被告將系爭應
    有部分移轉登記予原告，為有理由，應予准許。另原告依民
    法第767條第1項前段、中段規定，請求被告將系爭房屋遷讓
    返還原告，並依民法第179條規定，請求被告給付前揭相當
    於租金之不當得利，為無理由，應予駁回。
七、本件原告勝訴部分屬命被告為一定意思表示之判決，依強制
    執行法第130條第1項規定，應無宣告假執行之必要，原告此
    部分假執行之聲請於法不合，應予駁回，至原告敗訴部分其
    假執行之聲請則失所附麗，亦應予駁回。
八、本件事證已臻明確，兩造其餘主張陳述及所提之證據，經審
    酌後於本件判決結果無影響，爰不逐一論述，附此敘明。
九、據上論結，原告之訴為一部有理由，一部無理由，判決如主
    文。
中　　華　　民　　國　　111 　年　　5 　　月　25 　　日
          　　民事第三庭  法    官  張立亭
以上正本係照原本作成。
如不服本判決，應於送達後20日內，向本院提出上訴狀並表明上
訴理由，如於本判決宣示後送達前提起上訴者，應於判決送達後
20日內補提上訴理由書（須附繕本）。
中　　華　　民　　國　　111 　年　　5 　　月　　25 　日 
      　　　　　　　　　　書 記 官  洪嘉鴻